【裁判字號】    89,易,3159
【裁判日期】    900731
【裁判案由】    詐欺
【裁判全文】
臺灣高雄地方法院刑事判決                        八十九年度易字第三一五九號
    公  訴  人  臺灣高雄地方法院檢察署檢察官
    被      告  乙○○
右列被告因詐欺案件，經檢察官提起公訴（八十九年度偵字第八九○七號），本院判
決如左：
    主  文
乙○○無罪。
    理  由
一、公訴意旨略以：被告乙○○係設於高雄市○○區○○街二十二巷六號「品凱工程
    有限公司（下稱品凱公司）」之負責人，竟意圖為自己不法之所有，並基於概括
    之犯意，先後於民國八十八年十月底、八十八年十一月間、八十八年十二月一日
    、八十八年十二月四日、八十八年十二月六日及八十八年十二月九日，在品凱公
    司向周兆祥（係設於高雄縣大樹鄉○○路一七七號六樓之「甲○○○企業有限公
    司（下稱祥銀公司）」負責人）佯稱：訂購鋼鐵製品數批，價值總計約新台幣（
    下同）四百多萬元，伊願意簽發支票支付貸款云云，致使周兆祥陷於錯誤，並派
    人將上述數批乙○○所訂購之鋼鐵製品運至高雄市小港區某處，交由乙○○收受
    ，惟乙○○所簽發之支票卻陸續遭到退票，乙○○又避不見面，周兆祥始知受騙
    。因認被告乙○○涉犯刑法第三百三十九條第一項之詐欺取財罪嫌。
二、按犯罪事實應依證據認定之，無證據不得推定其犯罪事實；不能證明被告犯罪者
    ，應諭知無罪之判決，刑事訴訟法第一百五十四條、第三百零一條第一項分別定
    有明文。次按認定不利於被告之事實，須依積極證據，苟積極證據不足為不利於
    被告事實之認定，即應為有利於被告之認定，更不必有何有利之證據。又告訴人
    之指訴，係以使被告受刑事訴追為目的，是其陳述是否與事實相符，仍應調查其
    他證據以資審認，且刑法第三百三十九條第一項詐欺罪之成立，以意圖為自己或
    第三人不法之所有，以詐術使人陷於錯誤，而將本人或第三人之物交付為要件。
    所謂以詐術使人交付，必須被詐欺人因其詐術而陷於錯誤，若所用之方法不能認
    為詐術，亦不致使人陷於錯誤，即不構成該罪，最高法院分別著有三十年上字第
    八一六號、五十二年臺上字第一三○○號及四十六年臺上字第二六○號判例足資
    參照。本件公訴意旨認被告乙○○涉犯刑法三百三十九條第一項之詐欺取財罪嫌
    ，無非以告訴人周兆祥之指述、被告供承確向告訴人訂購鋼鐵製品數批、被告所
    簽發交予告訴人作為給付貨款之支票皆遭退票、支票及退票理由單影本五紙，及
    告訴人應收帳款明細影本乙份、且被告未能明確交待其向告訴人訂購之鋼鐵製品
    之去處，為其論述依據。
三、訊據被告乙○○固坦承其為品凱公司之負責人，確有自八十八年十月一日起至同
    年十二月九日止，向告訴人周兆祥所經營之祥銀公司購買鋼鐵製品數批，合計貨
    款三百四十萬九千二百二十二元，均已收受貨物，並簽發支票五紙，以為貨款之
    給付，屆期並無兌現，尚積欠告訴人貨款二百多萬元之事實不諱，惟堅決否認有
    何詐欺犯行，辯稱：伊因遭同業倒帳，始週轉不靈，始無法給付上開貨款，伊並
    無詐欺犯意等語。經查：
  (一)被告確係設於高雄市○○區○○街二十二巷六號「品凱公司」之負責人，自八十
    八年十月一日起至同年十二月九日止，向告訴人周兆祥所經營之祥銀公司購買鋼
    鐵製品數批，合計貨款三百四十萬九千二百二十二元，均已收受貨物，並簽發支
    票五紙，以為貨款之支付，屆期未獲兌現，尚積欠告訴人貨款二百多萬元之事實
    ，業據被告於偵查及本院審理時供承不諱，核與證人即告訴人周兆祥於偵查及本
    院審理時證述之情節大致相符，並有被告所簽發之支票及退票理由單影本五紙、
    交易明細表影本四紙等附卷可稽；是此部分之事實，堪信為真實。
  (二)證人即告訴人周兆祥於本院審理時證述：伊自八十五年十二月間起，開始與被告
    有生意上之往來，然於系爭貨款前，僅偶與被告有交易之行為，次數並不多，且
    被告向伊購貨之金額不大，通常係伊銷貨予被告，而被告前向伊購貨最高之交易
    金額為七十多萬元，詳細之交易情形如伊所提出之歷來與品凱公司之銷貨明細帳
    ，之前交易貨款被告均已清償，本件被告自八十八年十月一日起至同年十二月九
    日止，連續六次向伊購買鋼鐵製品，合計貨款三百四十萬九千二百二十二元，而
    所謂四百多萬元係加上伊與被告間私人之借貸，但被告所簽發以為貨款之支票五
    紙，均遭退票，扣除被告另行給付已兌現之十九萬四千六百七十六元票款、及以
    祥銀公司名義委外加工之鋼捲十九萬三千三百二十五元，事後由伊載回外，被告
    尚積欠伊貨款二百八十三萬一千零三十五元等語，並證稱：系爭貨款中，確有部
    分係伊主動向被告表示是否需要進此種鋼鐵製品等語，復證陳：雖於八十八年
    十、十一月間被告已進貨共計二百五十多萬元，且尚未清償，然因伊見被告在加
    工廠之進貨量很大，庫存也很多，當時很多同業均出貨予被告，故認為被告應不
    至於如此，所以才再出貨予被告等語。準此，被告與告訴人生意往來已有約三年
    之久；復觀之被告於系爭貨款前向告訴人購買貨品之交易時間及款項為：八十五
    年十二月、五萬零六百十九元，八十六年一月、三萬零三百四十二元，八十六年
    十一月、十八萬六千四百四十三元、八十七年一月、四十萬五千零八十五元，八
    十七年四月、七十四萬一千三百零六元及二十萬七千五百元，八十七年五月、三
    十三萬六千三百零二元，八十七年十月、五千八百八十元，八十七年十一月、十
    六萬五千八百六十六元，八十八年一月、八萬九千零八十二元，八十八年三月、
    五十萬四千六百三十一元，八十八年五月、五萬五千七百六十元、八十八年六月
    、二十萬八千零二十六元，八十八年九月、二十六萬零八百四十六元及二十一萬
    五千四百十三元，有告訴人所提出之歷來與品凱公司之銷貨明細帳乙份附卷可稽
    ，是被告於系爭貨款前向告訴人購買貨品之交易次數及金額非微；且本件系爭貨
    款交易之情形，尚有部分為告訴人主動向被告推銷，而為被告同意購買；又告訴
    人因被告在加工廠之進貨量很大，庫存也很多，當時很多同業均出貨予被告，主
    觀上認為被告資力尚佳，始繼續出貨予被告。綜上，告訴人並非因受被告詐騙陷
    於錯誤，而係因告訴人與被告生意往來已有相當期間，前之貨款均已清償完畢，
    基於對被告個人過去信用之信賴而決意與之交易，復主觀上因見被告有一定之庫
    存貨物及進貨量，並同業間很多與被告為交易行為，而誤認為被告應有能力償還
    該貨款，始繼續出貨予被告之事實，堪予認定。
  (三)被告於本院審理時辯稱：伊經營鋼鐵買賣生意，係於購買原料後，以委外加工之
    方式，轉賣得利，本件向告訴人購買上開貨品後，因遭加工廠及下游廠商倒帳，
    始於八十八年十二月十日起，因週轉不靈，伊所簽發之支票才開始退票，而無法
    給付告訴人之貨款，而伊遭倒帳之金額，合計超過一千萬元以上，支票退票部分
    已有七百七十五萬六千九百八十元，另有出貨後尚未收取支票時，該廠商業已倒
    閉，且伊所經營之品凱公司，平均年營業額最好時有一千五百萬元左右，在此之
    前並無債務不履行之情事，前與告訴人之交易亦屬正常，又於簽發予告訴人之支
    票退票後，伊有另行交付告訴人客票以為支付，且伊如確有詐騙之意，於進貨後
    即應將所有之貨品轉賣出去，以換取現金，豈會有貨品由告訴人載回等語，並提
    出支票及退票理由單乙份、客戶退票明細表乙份、寄外庫存明細表乙份、出貨予
    利昇鋼鐵有限公司之明細表乙紙及出貨單乙份、及出貨予昌隆機械股份有限公司
    之明細表二紙及出貨單乙份等影本為證。復被告所有以品凱公司名義於彰化商業
    銀行博愛分行、帳號000000000號之支票帳戶，係自八十八年十二月十
    日始有票據註銷之情事，而於八十九年一月二十八日為拒絕往來戶，有高雄市票
    據交換所八十九年十月十二日高市票交業乙字第二二一一號函及所附退票紀錄明
    細表在卷可按，並上開帳戶於八十八年十月及同年十一月之提領情形正常，有彰
    化銀行支票存款明細分類帳五紙附卷可憑。從而，被告於八十八年十月、十一月
    間其交易情形尚屬正常，嗣因遭加工廠及下游廠商倒帳，始為週轉不靈，無法償
    付所積欠告訴人之貨款之事實，洵堪認定；復苟如被告確有詐欺之意圖，衡情被
    告即將向告訴人所購得之貨品轉賣，以換取現金，豈會仍將該貨品留在加工廠，
    而於事發後由告訴人載回價值十九萬三千三百二十五元之鋼捲，並另行交付十九
    萬四千六百七十六元之支票予告訴人兌現？雖被告於八十八年十月一日起至同年
    十二月九日止，相較於前與告訴人之交易情形，有明顯增加進貨之狀況，惟觀之
    如前所述被告與告訴人之交易時間及款項，於八十七年四月、七十四萬一千三百
    零六元及二十萬七千五百元，八十七年五月、三十三萬六千三百零二元，即於八
    十七年四、五月間，被告向告訴人購得貨款共計一百二十八萬五千一百零八元，
    且其餘交易款項亦有高達四、五十萬元之情形，並本件系爭貨款，除被告自行向
    告訴人訂購貨品外，另有告訴人主動向被告推銷等情，被告雖於八十八年十月至
    十二月間，向告訴人購得貨品共計三百四十萬九千二百二十二元，然尚不得據此
    即認被告確有不法所有之意圖，而先以小額之交易獲取告訴人之信賴，事後再向
    告訴人大量進貨，以為詐騙手段。準此，被告於購買貨物之初，並無任何不法所
    有意圖，被告顯係正常經營生意，且善意與告訴人往來生意，並未對告訴人施以
    詐術，使告訴人陷於錯誤，本件係因被告事後週轉不靈，始無法給付上開貨款之
    事實，亦堪認定。
  (四)綜據上述事證以觀，被告向告訴人購買貨品時並非自始即無清償之不法所有意圖
    ，而係因事後週轉不靈，始無法給付上開貨款，且被告亦無施用任何詐術，告訴
    人係基於對被告個人過去信用之信賴、及主觀上認為被告應有償還該貨款之能力
    ，而決意與之交易，告訴人並非因受被告詐騙陷於錯誤，而與之交易。從而，被
    告所辯：伊係因遭人倒帳，週轉不靈，始無法給付告訴人之貨款，伊並無詐欺犯
    意等語，洵非虛詞，尚堪採信。
四、綜上所述，被告雖確有自八十八年十月一日起至同年十二月九日止，向告訴人周
    兆祥所經營之祥銀公司購買鋼鐵製品數批，合計貨款三百四十萬九千二百二十二
    元，均已收受貨物，並簽發支票五紙，以為貨款之給付，屆期並無兌現，尚積欠
    告訴人貨款二百六十多萬元之事實，惟如前所述，被告既無為自己不法所有之意
    圖，復未對於告訴人施用詐術，致其陷於錯誤之行為，則雖其事後未清償告訴人
    上開貨款，然此核屬債務不履行之民事糾紛，應循民事途徑解決，揆諸首揭說明
    ，自與刑法詐欺取財罪構成要件有間，不得遽以該罪責相繩。此外，復查無其他
    積極證據足資證明被告確有公訴人所指之犯行，不能證明被告犯罪，依法應諭知
    無罪之判決。
五、台灣高雄地方法院檢察署併辦（八十九年度偵字第八九六四、一六四三○、一九
    六六五號）之部分，因本件被告乙○○無證據可認有公訴人所指本件起訴之犯行
    ，而為被告無罪諭知，已如前述，即與檢察官移案審理部分，不具有連續犯裁判
    上一罪關係，非審判效力所及，本院無從審酌，應由檢察官重行偵查，而為適法
    之處理，併予敘明。
據上論斷，應依刑事訴訟法第三百零一條第一項，判決如主文。
本案經檢察官陳建和到庭執行職務。
中      華      民      國      九十    年      七    月      三十一    日
                                  臺灣高雄地方法院刑事第六庭
                                      法  官    洪榮家
右正本證明與原本無異。
如不服本判決，應於判決送達後十日內，向本院提出上訴狀。
                                      書記官     陳寰瑛
中      華      民      國      九十    年      七    月      三十一    日


司法院資訊處製作；財團法人民間司法改革基金會備份。
